【裁判字號】    96,簡上,87
【裁判日期】    980623
【裁判案由】    給付醫療費用
【裁判全文】
臺灣板橋地方法院民事判決              96年度簡上字第87號
上  訴  人  丙○○
                      4樓
訴訟代理人  林鳳秋律師
複代理人    詹素芬律師
被上訴人    臺北市立聯合醫院
法定代理人  甲○○
訴訟代理人  何春源律師
上列當事人間請求給付醫療費用事件，上訴人對於中華民國96年
3 月28日本院三重簡易庭96年度重簡字第2867號第一審判決提起
上訴，經本院於98年6月9日言詞辯論終結，判決如下：
    主      文
原判決廢棄。
被上訴人在第一審之訴駁回。
第一、二審訴訟費用由被上訴人負擔。
    事實及理由
壹、程序方面：
  (一)原告於起訴時，其法定代理人原為孫瑞昇，嗣於96年1 月31
    日變更為乙○○，復於97年10月15日變更為甲○○，此有原
    告提出之臺北市政府令影本1 份附卷可稽（見本院卷第24、
    94頁），原告並先後於96年6 月20日、98年4 月28 日 具狀
    聲明承受訴訟，核無不合，自應准許。
  (二)按在第二審訴訟程序，當事人不得提出新攻擊或防禦方法。
    但有下列情形之一者，不在此限：一因第一審法院違背法令
    致未能提出者。二事實發生於第一審法院言詞辯論終結後者
    。三對於在第一審已提出之攻擊或防禦方法為補充者。四事
    實於法院已顯著或為其職務上所已知或應依職權調查證據者
    。五其他非可歸責於當事人之事由，致未能於第一審提出者
    。六如不許其提出顯失公平者，民事訴訟法第447 條第1 項
    定有明文；此條規定於簡易程序之上訴程序亦有準用，同法
    第436 條之1 第3 項規定甚明。參諸民事訴訟法第447 條立
    法意旨可知，因第二審訴訟程序採行修正之續審制，但仍無
    法避免及改正當事人輕忽第一審程序，遲至第二審程序始提
    出新攻擊防禦方法之情形，不但耗費司法資源，且造成對造
    當事人時間、勞力及費用之浪費，亦無法建構完善之金字塔
    型訴訟制度。為改正上述之缺點，合理分配司法資源，乃修
    正本條第1 項規定，原則上禁止當事人於第二審提出新攻擊
    防禦方法。惟若一律不准當事人提出新攻擊或防禦方法，對
    於當事人權益之保護欠週，僅於但書規定例外得提出新攻擊
    防禦方法之情形。是該當民事訴訟法第447 條第1 項但書所
    列6 款情形時，當事人始得於第二審程序中提出新攻擊或防
    禦方法。查被上訴人於原審依兩造間醫療契約之約定，請求
    上訴人給付醫療費用，上訴人於原審僅以系爭切結書所記載
    給付醫療費用之停止條件尚未成就為由抗辯。嗣上訴人於96
    年4 月24日提出本件上訴，迄98年4 月14日始提出上訴理由
    三狀（見本院卷第89頁）主張被上訴人未明確報告醫療事項
    顛末，上訴人主張可行使同時履行抗辯權，拒絕醫療費用之
    給付等語，為第二審程序所提出之新攻擊防禦方法，而同時
    履行抗辯為債務人得隨時主張之抗辯權，上訴人未於原審時
    提出，顯然可歸責於上訴人，且如不許上訴人提出並無顯失
    公平之處，是依民事訴訟法第436 條之1 第3 項準用第447
    條第1 項之規定，上訴人不得提出此項抗辯，本院就此即毋
    庸審酌。
貳、實體方面：
一、被上訴人起訴主張：上訴人於民國90年10月5 日因病至被上
    訴人仁愛院區住院治療，至90年12月21日出院，共積欠被上
    訴人醫療費用新臺幣（下同）153,455 元，為上訴人所不否
    認，並有被上訴人提出之患者費用明細表、病患欠款明細為
    證。惟上訴人認為醫療處置尚有疑義，故未繳清費用，即先
    行出院，並簽立切結書，註明：「茲聲明並保證於本案釐清
    後或雙方達成協議和解後，依其內容再予處理」，亦有90年
    12月21日上訴人簽立之病患延緩繳納醫療費用切結書影本附
    卷可證，足見上訴人是否給付醫療費用，繫於兩造所約定「
    醫療處置確定」之停止條件是否成就。上訴人雖抗辯此案之
    醫療爭執處置尚未明確，且有訴訟繫屬中云云，然本件醫療
    糾紛事實，經上訴人對於相關醫療人員提起過失致死告訴等
    刑事案件，已經臺灣臺北地方法院檢察署檢察官為不起訴處
    分，且經上訴人提起再議及交付審判，均經駁回確定，此有
    臺北地方法院93年度聲判字第144 號刑事裁定、臺灣高等法
    院檢察署93年上聲議字第2094處分書附卷可稽, 堪認本件醫
    療處置部分已明確，被上訴人等相關醫療人員確無疏失，前
    揭給付醫療費用之契約條件既已成就，上訴人自應負給付醫
    療費用之責。且本件純係醫療契約行為所生之應付款項問題
    ，至上訴人另於臺灣臺北地方法院提起向被上訴人及醫療人
    員請求之損害賠償案件，係屬侵權行為之賠償問題，雖尚未
    確定，上訴人尚不能據此主張抵銷之抗辯。為此，依兩造間
    醫療契約之法律關係，訴請上訴人給付醫療費用153,455 元
    及自支付命令送達翌日即95年11月8 日起至清償日止，按年
    息百之5 計算之利息。併為上訴答辯聲明：上訴駁回。
二、上訴人則以：
  (一)本件兩造醫療契約之停止條件是否成就應依系爭切結書所載
    「本案釐清後」或「雙方達成協議和解後」為判斷，並非以
    所謂「醫療處置確定」為停止條件：
  1.系爭切結書記載「茲聲明並保證於本案釐清後或雙方達成協
    議和解後，依其內容再予處理」，顯然係以「本案釐清後」
    或「雙方達成協議和解後」為給付醫療費用之停止條件。所
    謂「本案釐清後」，係指兩造間之醫療爭議事件過失責任歸
    屬業已釐清之情形。查被上訴人雇佣之醫護人員雖未遭刑事
    犯罪起訴，但非謂其已免除民事損害賠償責任，換言之，被
    上訴人是否應有民事無過失侵害上訴人利益之責任尚屬未定
    ，被上訴人是否應負醫療過失之侵權行為損害賠償責任，臺
    北地方法院92年度醫字第10號事件雖已判決，惟上訴人已提
    起上訴，該案尚未確定，是本案顯然尚未釐清甚明。又系爭
    切結書既係由上訴人與被上訴人所簽訂，則所謂「本案」自
    係指上訴人與被上訴人間之訴訟（即臺灣臺北地方法院92年
    度醫字第10號事件），上訴人之所屬醫療人員所涉之刑事案
    件，與切結書中所稱之「本案」雖或有事實上之牽連，但究
    非此處所稱之「本案」，自不得以相關醫療人員刑事上之「
    他案」已獲不起訴處分，遽謂本案業已釐清。再者，由體系
    解釋觀之，系爭切結書使用文字為：「於本案釐清後或雙方
    達成協議和解後」，此處之雙方既指上訴人與被上訴人，則
    所謂「本案」自亦係指存於上訴人與被上訴人間之民事案件
    即臺灣臺北地方法院92年度醫字第10號事件，是以該民事事
    件既尚未確定，則被上訴人主張停止條件已成就，自屬無據
    。
  2.且查本件醫療爭議事件，兩造至今並無和解協議存在，為二
    造所不爭執，則顯然無所謂「雙方達成協議和解後」之情形
    ，亦屬明確。是本件並無停止條件成就之情況，被上訴人請
    求上訴人給付醫療費用，顯無理由。且由上開切結書之文義
    可知，二造間從未以「醫療處置確定」為停止條件之約定，
    原審認此為二造停止條件，顯與事實不符，且與卷證資料相
    違，所為認定自有違誤。
  (二)又兩造間互負債務，上訴人乃於原審主張抵銷，係對被上訴
    人所負債務清償方式之意思表示，並無不妥，原審所認似有
    誤會。按最高法院22年上字1112號判例指出：「抵銷不以雙
    方債權明確為要件，故損害賠償債權當事人間，雖於其成立
    或範圍有所爭執，亦非必待判決確定後始得抵銷」；又最高
    法院29年上字1232號判例指出：「主張抵銷之對待請求，雖
    另在訴訟繫屬中仍不妨以之供抵銷，業經本院於舊民事訴訟
    法時代著有判例，在現行民事訴訟法亦應為同一之解釋。本
    件上訴人既在事實審，主張對上訴人有一萬餘元紅利之債權
    ，已足抵銷所欠被上訴人之款項而有餘，則無論上訴人曾否
    就其主張之紅利債權另行起訴，而其在本件訴訟所為之抵銷
    抗辯，是否正當，要不能不予審究」；最高法院67年台上字
    第1647號判例亦指出：「被告對原告起訴主張之請求，提出
    抵銷之抗辯，祇須其對於原告確有已備抵銷要件之債權即可
    ，至原告對於被告所主張抵銷之債權曾有爭執，或被告已另
    案起訴請求，均不影響被告抵銷權之行使」。參酌前述三判
    例見解，可知「抵銷不以雙方債權明確為要件」，是縱兩造
    間另案訴訟尚未確定，上訴人亦非不得以另案所主張之損害
    賠償債權，在本件為抵銷之抗辯，故原審判決適用法律自有
    違誤之處。
  (三)併為上訴聲明：1.原判決廢棄。2.被上訴人在第一審之訴及
    假執行之聲請均駁回。
三、原審判命上訴人應給付被上訴人153,455 元及自95年11月8
    日起至清償日止，按年息百分之5 計算之利息；並依職權宣
    告得假執行。上訴人不服原審判決提起上訴，兩造聲明如前
    述。
四、兩造不爭執之事項：
  (一)上訴人於90年10月5 日因病在被上訴人仁愛院區住院治療，
    至90年12月21日出院，尚積欠被上訴人醫療費用未給付。
  (二)上訴人於90年12月21日書立「臺北市立仁愛醫院病患延緩繳
    納醫療費用切結書」載明：「因家屬認為醫療處置尚有疑義
    ，故未能依規定辦理出院繳納醫療費用手續，茲聲明並保證
    於本案釐清後或雙方達成協議和解後，依其內容再予處理。
    」（見本院95年度促字第73293 號支付命令卷第4 頁）。
  (三)上訴人對被上訴人之相關醫療人員提起過失致死案件之告訴
    ，經臺灣臺北地方法院檢察署檢察官以92年度調偵字第271
    號為不起訴處分，復經臺灣高等法院檢察署以93年上聲議字
    第2094號處分書駁回上訴人之再議。嗣上訴人就該刑事案件
    案件向臺灣臺北地方法院聲請交付審判，經同法院以93年度
    聲判字第144 號刑事裁定聲請駁回而確定（見本院上開支付
    命令卷第5-8 頁、原審卷第12-15 頁不起訴處分及刑事裁定
    ）。
  (四)上訴人對被上訴人及其相關醫療人員提起損害賠償之訴，經
    臺灣臺北地方法院於98年4 月17日以92年度醫字第10號判決
    上訴人敗訴，惟上訴人已提出上訴，目前由臺灣高等法院審
    理中，尚未確定（見本院卷第103-109 、110 頁民事判決及
    本院公務電話紀錄）。
五、兩造爭執事項：
  (一)上訴人辯稱系爭醫療費用之給付係附有條件，有無理由？
  (二)上開停止條件是否業已成就？被上訴人請求上訴人給付系爭
    醫療費用有無理由？
六、本院之判斷：
  (一)按「解釋意思表示，應探求當事人之真意，不得拘泥於所用
    之辭句。」民法第98條定有明文。觀諸本件上訴人所簽立之
    「臺北市立仁愛醫院病患延緩繳納醫療費用切結書」之內容
    記載：「因家屬認為醫療處置尚有疑義，故未能依規定辦理
    出院繳納醫療費用手續，茲聲明並保證於本案釐清後或雙方
    達成協議和解後，依其內容再予處理。」等語，此有前述切
    結書在卷可證（見本院上開支付命令卷第4 頁）。足徵，上
    訴人於出院之際，因認被上訴人僱用之醫療人員之醫療處置
    有疑義，而不願繳納醫療費用，惟承諾於本案釐清後或雙方
    達成協議和解後，再處理醫療費用事宜；且被上訴人亦允諾
    由病患丙○○即上訴人出具上開切結書後，可延緩繳納醫療
    費用，而先行出院，此參被上訴人所提出之支付命令聲請狀
    即明（見本院上開支付命令卷第1 頁）。是探求上開切結書
    之作用，應係被上訴人同意以「本案釐清後或雙方達成協議
    和解」為上訴人給付系爭醫療費用之停止條件，堪以認定。
  (二)次查，上訴人對被上訴人僱用之相關醫療人員提起過失致死
    案件之告訴，業經臺灣臺北地方法院檢察署檢察官以92年度
    調偵字第271 號為不起訴處分，復經臺灣高等法院檢察署以
    93 年 上聲議字第2094號處分書駁回上訴人之再議，嗣上訴
    人就該刑事案件向臺灣臺北地方法院聲請交付審判，經同法
    院以93年度聲判字第144 號刑事裁定聲請駁回而確定等情，
    有上開不起訴處分書及刑事裁定影本各1 份存卷足佐（見支
    付命令卷第5-8 頁、原審卷第12-15 頁）。又上訴人對被上
    訴人及其僱用之相關醫療人員提起損害賠償之訴，經臺灣臺
    北地方法院於98年4 月17日以92年度醫字第10號判決上訴人
    敗訴，惟上訴人已提出上訴，目前由臺灣高等法院審理中，
    尚未確定之事實，有該92年度醫字第10號判決民事判決影本
    及本院公務電話紀錄各1 份在卷可按（見本院卷第103-109
    、110 頁）。足見，上訴人對被上訴人僱用之相關醫療人員
    所提起之過失致死案件之告訴，雖經不起訴確定，然上訴人
    對被上訴人及其僱用之相關醫療人員所提起之損害賠償民事
    事件，仍未確定，則被上訴人是否應負損害賠償責任，尚未
    釐清，且兩造間復無達成協議和解之情形，是上訴人給付系
    爭醫療費用之停止條件尚未成就，從而，被上訴人請求上訴
    人給付系爭醫療費用即無理由，應予駁回。
  (三)綜上所述，本件上訴人給付系爭醫療費用之停止條件既未成
    就，被上訴人請求上訴人給付系爭醫療費用，即無理由，不
    應准許。原審判命上訴人應給付被上訴人153,455 元及自95
    年11月8 日起至清償日止，按年息百分之5 計算之利息；並
    依職權宣告得假執行，自有未洽。上訴意旨指摘原判決不當
    ，求予廢棄改判，為有理由，應由本院予以廢棄改判如主文
    第2 項所示。
七、本案事證已臻明確，兩造其餘主張、陳述及所提之證據暨攻
    擊防禦方法，經本院審酌後，認均與本件判決結果不生影響
    ，爰不一一論述，附此敘明。
八、據上論結，本件上訴為有理由，依民事訴訟法第436 條之1
    第3 項、第450 條、第78條，判決如主文。
中    華    民    國    98    年    6     月    23    日
                  民事第二庭  審判長法  官  蕭胤瑮
                                    法  官  吳振富
                                    法  官  張筱琪
以上正本證明與原本無異
不得上訴
中    華    民    國    98    年    6     月    23    日
                                    書記官  連思斐


司法院資訊處製作；財團法人民間司法改革基金會備份。
